【裁判字號】    99,上易,158
【裁判日期】    990908
【裁判案由】    確認債權不存在
【裁判全文】
臺灣高等法院民事判決                 99年度上易字第158號
上  訴  人  丁○○
            戊○○
共      同
訴訟代理人  陳  隆律師
複 代 理人  甲○○
被 上 訴人  交通部臺灣鐵路管理局
法定代理人  乙○○
訴訟代理人  王德凱律師
上列當事人間請求確認債權不存在事件，上訴人對於中華民國98
年11月12日臺灣臺北地方法院98年度訴字第709號第一審判決提
起上訴，本院於99年8月25日言詞辯論終結，判決如下：
    主  文
上訴駁回。
第二審訴訟費用由上訴人負擔。
    事實及理由
一、上訴人起訴主張：上訴人戊○○於民國（下同）90年7月1日
    ，向被上訴人承租其所管理坐落彰化縣花壇鄉○○段655之
    49地號土地中之181.2平方公尺（下稱系爭655之49號租地）
    ，及同地段655地號土地中之1,240平方公尺（下稱系爭655
    號租地），約定土地租金按其面積、當年度公告地價、租金
    率年息5%計算，並由上訴人丁○○為保證人。兩造嗣於93年
    7月1日續約時，被上訴人承辦人員分將系爭655之49號、655
    號租地面積誤載為322.25平方公尺、1,079.33平方公尺，上
    訴人戊○○發現錯誤即向被上訴人反應，然均未獲置理，被
    上訴人逕以上訴人戊○○自93年下半年起未繳租金為由，訴
    請上訴人戊○○拆屋還地，另請求上訴人戊○○或丁○○給
    付租金及不當得利，經臺灣彰化地方法院96年12月25日96年
    度訴字第836號確定判決（下稱系爭確定判決）被上訴人勝
    訴確定，其中關於命上訴人戊○○或丁○○應給付被上訴人
    新臺幣（下同）49萬0,043元，及自96年9月18日起至清償日
    止，按年息5%計算之利息，暨應自96年7月1日起至返還土地
    之日止，按月給付被上訴人6,275元部分，經上訴人向被上
    訴人陳情，由兩造於97年5月9日實地勘測確認上訴人承租之
    土地面積，並協議以該重測面積計算上訴人戊○○應繳納之
    租金及不當得利，被上訴人乃於97年5月14日以嘉工產字第0
    970002244號函，通知上訴人戊○○應繳納93年7月1日至96
    年6月30日租金、96年7月1日至97年6月30日不當得利共22萬
    6,191元，上訴人戊○○業依上開通知於97年8月4日繳納完
    畢，故被上訴人依系爭確定判決對上訴人之金錢債權已因上
    訴人之清償而消滅，爰依民事訴訟法第247條第1項前段規定
    ，求為確認該等債權不存在之判決（原審判決上訴人敗訴，
    上訴人不服，提起上訴）。並上訴聲明：(一)原判決廢棄。(二)
    確認系爭確定判決所示被上訴人對上訴人之49萬0,043元，
    及自96年9月18日起至清償日止，按年息5%計算之利息，暨
    應自96年7月1日起至返還系爭655之49、655號租地之日止，
    按月給付被上訴人6,275元之債權不存在。
二、被上訴人則以：上訴人戊○○於系爭判決確定後，在97年5
    月9日會同被上訴人所屬人員就系爭655之49號、655號租地
    面積進行會勘，其會勘紀錄僅提及面積平方已達成共識，並
    未記載兩造同意以該面積計算上訴人戊○○原欠之租金及不
    當得利，而所謂面積平方已達成共識僅作為上訴人戊○○爾
    後續約研議用，惟仍以上訴人先行清償原欠之租金及土地使
    用補償金為前提。又被上訴人所屬嘉義工務段於兩造會勘後
    ，雖以97年5月14日嘉工產字第0970002244號函，通知上訴
    人戊○○繳納93年7月1日至96年6月30日租金、96年7月1日
    至97年6月30日土地使用補償金共22萬6,191元，然其用以計
    算之面積同系爭確定判決所載，僅因誤載公告現值而誤算上
    訴人戊○○原欠之租金及不當得利數額，與兩造會勘達成之
    面積平方共識無涉，且該函文亦載明於原欠之租金及土地使
    用補償金繳納完畢後，再依據會勘所確定之使用面積辦理續
    約事宜，兩造並未達成以會勘確定之面積計算上訴人戊○○
    原欠之租金及不當得利，並同意就系爭確定判決所示租金及
    不當得利債權以22萬6,191元成立和解，是被上訴人對上訴
    人於系爭確定判決判命給付超過22萬6,191元部分之債權仍
    屬存在，上訴人請求確認該部分債權不存在自屬無據等語，
    資為抗辯。並答辯聲明：上訴駁回。
三、兩造不爭執事項（見本院卷第59頁、第3頁反面-第4頁）：
  (一)上訴人戊○○於93年7月1日，以上訴人丁○○為保證人，與
    被上訴人簽訂「交通部臺灣鐵路管理局經營國有基地租賃契
    約書」，由上訴人戊○○向被上訴人承租其所管理坐落彰化
    縣花壇鄉○○段655之49、655地號土地之一部，租賃期間自
    93年7月1日起至96年6月30日止。
  (二)被上訴人以上訴人戊○○自93年下半年起未繳納租金，且租
    賃期間業已屆滿為由，本於租賃、不當得利法律關係及所有
    物返還請求等規定，對上訴人提起訴訟，關於租金及不當得
    利部分，經系爭確定判決判命上訴人戊○○或丁○○應給付
    被上訴人49萬0,043元，及自96年9月18日起至清償日止，按
    年息5%計算之利息，並應自96年7月1日起至返還租地之日止
    ，按月給付被上訴人6,275元。
  (三)系爭確定判決認定上訴人戊○○向被上訴人承租系爭655號
    租地面積為1079.33平方公尺，系爭655之49號租地面積為32
    2.25平方公尺。
  (四)上訴人戊○○於97年5月9日會同被上訴人所屬產管處地權科
    科長彭明光、科員王偉宗，及嘉義工務段段長曾瑞琳、工務
    員丙○○，就系爭655之49、655號租地面積進行會勘。
  (五)被上訴人所屬嘉義工務段於97年5月14日以嘉工產字第09700
    02244號函，通知上訴人戊○○繳納93年7月1日至96年6月30
    日之租金、96年7月1日至97年6月30日之土地使用補償金共
    22萬6,191元，並於繳納後，依會勘確定之使用面積向被上
    訴人辦理續約。
  (六)上訴人戊○○業於97年8月4日依上開通知函繳納22萬6,191
    元。
  (七)以上各情並有交通部臺灣鐵路管理局經營國有基地租賃契約
    書、系爭確定判決及其確定證明書、會勘紀錄表、被上訴人
    嘉義工務段97年5月14日嘉工產字第0970002244號函、郵政
    劃撥儲金存款收據（見原審卷第52-54、6-9、55、10-14頁
    ）可稽，堪信為真實。
四、上訴人主張被上訴人依系爭確定判決對於上訴人之租金及不
    當得利債權部分，已因兩造成立和解，並由上訴人給付被上
    訴人22萬6,191元歸於消滅，爰依民事訴訟法第247條第1項
    前段規定請求確認該等債權不存在等情，為被上訴人所否認
    ，並以前揭情詞置辯。是本件爭點厥為兩造是否就系爭確定
    判決所示租金、不當得利債權以22萬6,191元成立和解（見
    本院卷第59頁反面、第5頁）？爰析述如下：
  (一)按解釋意思表示，應探求當事人之真意，不得拘泥於所用之
    辭句，為民法第98條所規定，而所謂探求當事人之真意，如
    兩造就其真意有爭執時，應從該意思表示所根基之原因事實
    、經濟目的、一般社會之理性客觀認知、經驗法則及當事人
    所欲使該意思表示發生之法律效果而為探求，並將誠信原則
    涵攝在內，藉以檢視其解釋結果對兩造之權利義務是否符合
    公平正義（最高法院96年臺上字第286號判決意旨參照）。
  (二)上訴人主張其就系爭確定判決判命給付租金、不當得利部分
    與被上訴人達成和解，無非以被上訴人承辦人員明知該給付
    業已判決確定，兩造嗣於97年5月9日就系爭655之49號、655
    號租地面積進行會勘，被上訴人隨即於同年月14日發函時並
    未以系爭確定判決所載金額命上訴人繳納，反而要求上訴人
    按該函清冊所載金額繳納，自係折讓系爭確定判決所示租金
    及不當得利債權之意思表示，並提出被上訴人嘉義工務段97
    年4月18日嘉工產字第0970001699號、97年5月14日嘉工產字
    第0970002244號函，及97年5月9日立法委員林滄敏服務處會
    勘紀錄表為憑（見原審卷第120-121、12-13、10-11頁）。
  (三)查依前開97年5月9日之會勘紀錄表所示，係上訴人戊○○於
    97年5月9日會同被上訴人所屬產管處地權科科長彭明光、科
    員王偉宗，及嘉義工務段段長曾瑞琳、工務員丙○○，對上
    訴人戊○○承租系爭土地之面積進行會勘，其決議結論記載
    ：「台鐵租地面積平方差距協調會勘。據台鐵管理局地權長
    彭明光與嘉義工務段段長曾瑞財與當事人戊○○先生協調結
    果如下：面積平方已達成共識，請當事人盡速繳完前所積欠
    的款項，繼續申請租約程序」等語（見原審卷第10-11頁）
    ，該決議結論雖提及「面積平方已達成共識」，並請上訴人
    戊○○盡速繳納前所積欠之款項，以便辦理續租，惟並未載
    明被上訴人同意以該達成共識之面積計算上訴人戊○○前所
    積欠之租金、不當得利之意旨，本難據此即為有利上訴人之
    認定。
  (四)次查，依上訴人所提出兩造於97年5月9日會勘時，被上訴人
    所屬產管處地權科科員王偉宗交付上訴人戊○○記載後續處
    理事宜之手稿記載：「一、請戊○○君先償清積欠台鐵局之
    租金（土地使用費）。二、請台鐵局嘉義工務段開立陳君所
    需繳納之金額（93年7月1日至97年6月30日）。三、在陳君
    完成繳納后，若陳君欲減少承租面積，台鐵局再配合研議續
    約」等語，有王偉宗之手稿附卷足憑（見原審卷第88頁），
    依其文義，兩造協議之條件應係由上訴人先行清償原積欠之
    租金、土地使用補償金，待其繳納完畢續約時，再行研議其
    承租面積之多寡，此觀諸上開手稿記載「若陳君欲減少承租
    面積，台鐵局再配合研議續約」等語，強調面積減少係續約
    時研議之事項即明。是參酌上訴人於會勘時收受之被上訴人
    科員王偉宗所交付之手稿，可知前開會勘紀錄表所謂「面積
    平方已達成共識」，應係針對上訴人戊○○爾後續約之情形
    而言。
  (五)被上訴人所屬嘉義工務段於兩造會勘後以97年5月14日嘉工
    產字第0970002244號函通知上訴人戊○○繳納93年7月1日至
    96年6月30日租金及96年7月1日至97年6月30日土地使用補償
    金，該函文說明欄載明：「請台端繳納原承租本局經管旨揭
    土地自93年7月1日至96年6月30日租金及96年7月1日至97年6
    月30日土地使用補償金（如附清冊）後再依據97年5月9日會
    勘確定使用面積辦理與本局續約」等語，該函文所附清冊列
    載之「使用面積」，系爭655號租地為1,079.33平方公尺，
    系爭655之49號租地為322.25平方公尺，有被上訴人所屬嘉
    義工務段上開函文及所附清冊附卷足憑（本院卷第12-13頁
    ），是被上訴人所屬嘉義工務段於97年5月9日會勘後仍以系
    爭確定判決認定之面積計算上訴人戊○○積欠之租金、不當
    得利，該函文說明欄復已敘明待原積欠之租金、土地使用補
    償金繳納完畢後，再依據97年5月9日會勘確定使用面積辦理
    續約等節觀之，足徵97年5月9日會勘確定之使用面積係供作
    辦理續約之用，並非用以計算上訴人戊○○前所積欠之租金
    、不當得利，核與被上訴人所屬嘉義工務段承辦人員即證人
    丙○○於原審證稱：伊印象中97年5月9日會勘內容為兩造下
    次締約時可以依照重新丈量的面積、正確的公告地價計算租
    金等語（見原審卷第94頁反面）相符；況且該函與兩造於97
    年5月9日會勘前被上訴人嘉義工務段97年4月18日嘉工產字
    第0970001699號通知上訴人戊○○繳納租金函（見原審卷第
    120-121頁）相較，除增加97年上期使用費外，別無差異，
    益徵被上訴人會勘後通知上訴人繳納租金、土地使用補償費
    之函文兩造並未就系爭確定判決所命給付達成以22萬6,191
    元和解之合意。
  (六)至被上訴人通知上訴人戊○○應為繳納之租金、土地使用補
    償金金額，雖與系爭判決判命給付之金額不同，然此係因被
    上訴人將系爭655之49號租地93年度之土地公告地價誤載為
    每平方公尺440元（按應為每平方公尺3,200元，本院卷第59
    頁），致該函於計算93年下期租金至95年下期租金之數額有
    誤，與兩造重新勘測之面積多寡無涉，自難僅以被上訴人關
    於上訴人戊○○應為給付之金額有所誤算，即認定被上訴人
    就系爭判決所示租金、不當得利之債權，同意以22萬元6,19
    1元折讓，並與上訴人成立和解。
  (七)末以被上訴人既無與上訴人就系爭確定判決所示租金、不當
    得利債權達成以22萬6,191元和解之合意，縱被上訴人所屬
    嘉義工務段以97年5月14日通知上訴人戊○○繳納93年7月1
    日至96年6月30日租金及96年7月1日至97年6月30日土地使用
    補償費計22萬6,191元係誤算，亦非為錯誤之和解意思表示
    ，上訴人主張被上訴人未於1年內撤銷該錯誤意思表示，兩
    造和解效力仍存在，自不足取。
五、綜上，系爭確定判決所示租金、不當得利債權中之22萬6,19
    1元，業經上訴人戊○○清償，該部分債權已不存在，被上
    訴人並未加以爭執，上訴人就此部分訴請確認不存在，難認
    有即受確認判決之法律上利益。而被上訴人並未同意以22萬
    6,191元之條件成立和解，上訴人戊○○尚未清償之部分即
    系爭確定判決所示之租金、不當得利債權超過22萬6,191元
    之部分，被上訴人對上訴人之債權仍屬存在。上訴人請求確
    認系爭判決所示之租金、不當得利債權全部不存在，核非有
    據，不應准許。從而，上訴人依民事訴訟法第247條第1項前
    段規定，請求確認系爭確定判決所示被上訴人對上訴人之49
    萬0,043元，及自96年9月18日起至清償日止，按年息5%計算
    之利息，暨自96年7月1日起至返還系爭土地之日止，按月給
    付被上訴人6,275元之債權不存在，為無理由，應予駁回。
    原審為上訴人敗訴之判決，並無不合。上訴意旨指摘原判決
    不當，求予廢棄改判，為無理由，應予駁回。
六、本件事證已臻明確，兩造其餘攻擊防禦方法及所提證據，核
    與本件判決結果不生影響，爰不另一一論述，併予敘明。
據上論結，本件上訴為無理由，依民事訴訟法第449條第1項、第
78條，第85條第1項前段，判決如主文。
中    華    民    國    99    年    9     月    8     日
                    民事第十二庭
                        審判長法  官  陳邦豪
                              法  官  李昆曄
                              法  官  李媛媛
正本係照原本作成。
不得上訴。
中    華    民    國    99    年    9     月    8     日
                              書記官  李華安

司法院資訊處製作；財團法人民間司法改革基金會備份。
